臺灣花蓮地方法院民事判決
110年度家繼訴字第6號
原      告  甲○○  

被      告  乙○○  

            丙○○  

            丁○○  

上列當事人間請求給付照顧補償費事件，本院於民國111年1月18
日言詞辯論終結，判決如下：
　　主　　　文
原告之訴駁回。
訴訟費用由原告負擔。
　　事實及理由
壹、程序事項：
一、按訴狀送達後，原告不得將原訴變更或追加他訴，但擴張或
    減縮應受判決事項之聲明者，不在此限，家事事件法第51條
    準用民事訴訟法第255條第1項第3款定有明文。查原告於民
    國109年12月29日將起訴狀提出於本院時，並未記載本件聲
    明為何（見卷第19頁），而於110年4月27日始當庭陳稱本件
    聲明為「被告乙○○、丙○○、丁○○應分別給付原告各新臺幣（
    下同）21萬元（共63萬元）」（見卷第236頁）。嗣原告於1
    10年12月7日當庭變更訴之聲明為「被告乙○○、丙○○、丁○○
    應分別給付原告各49萬9,990元（共149萬9,970元）」（見
    卷第337-338頁），經核上開原告於110年12月7日所為訴之
    聲明變更屬擴張應受判決事項之聲明，合於上揭規定，應予
    准許。
二、被告丙○○經合法通知，未於言詞辯論期日到場，經核無民事
    訴訟法第386條所列各款之情形，依家事事件法第51條準用
    民事訴訟法第385條第1項前段規定，爰依原告之聲請，由其
    一造辯論而為判決。
貳、實體事項：
一、原告主張經審理後略以：訴外人戊○○○為兩造之母，戊○○○於
    109年7月3日死亡，其死亡前28個月均由原告陪伴照顧，原
    告因擔心戊○○○病情，致罹患胃潰瘍，且原告因照顧戊○○○，
    無法入眠，至今仍未能改善因此頭暈不舒服之問題。子女均
    有陪伴照顧父母之義務，若未能做到，應以金錢補償。原告
    照顧戊○○○28個月，被告即戊○○○其他子女應給付原告代為照
    顧母親之費用，被告每人應各給付原告19萬9,990元；另原
    告因照顧母親致無法安穩睡眠，運動後頭重腳輕、頭暈不舒
    服，被告每人應給付原告健康受損補償金各30萬元。因戊○○○本身尚有財產，不需由原告代墊扶養費，故本件原告並非
    依不當得利規定請求返還代墊扶養費，原告上開主張於民事
    法律中，除民法第1條外，別無其他具體規定，乃因習慣上
    兄弟姊妹應輪流照顧父母，原告爰依民法第1條，主張按上
    開習慣，被告應給付原告前開金額。為此，爰依民法第1條
    規定，提起本件訴訟。並聲明：被告乙○○、丙○○、丁○○應分
    別給付原告各49萬9,990元（共149萬9,970元）。
二、被告乙○○則以：兩造之母戊○○○死亡後遺有現金存款，顯然
    其生前得以自己財產維持生活，無不能維持生活之情狀，不
    具備受扶養之權利，非受扶養權利人，兩造無所謂負擔扶養
    照顧勞務費用之情事。原告與戊○○○同住時，本身已仰賴戊○○○養老金生活，原告不應向被告請求照顧報酬。縱原告有迎
    養照顧戊○○○之事實，因此有勞務或生活上之支出，惟此係
    子女對母親孝敬或基於人道孝親關懷之實際照顧情誼，尚非
    原告得向被告請求之費用。況其與原告未曾有給付照顧費之
    約定，原告所計算之勞務照顧費，僅為其片面計算陳述。另
    原告主張健康受損補償金部分，原告身體受損與照顧母親間
    不具有相當因果關係等語，資為抗辯。並聲明：原告之訴駁
    回。
三、被告丁○○則以：照顧父母應視當時何子女方便且有能力照顧
    。兩造之父己○○生病時，原告人在臺北，故係由被告承擔照
    顧之責，被告未另向原告請求照顧費用。嗣兩造之母戊○○○
    需要照顧時，因原告無業待在花蓮，故由原告在花蓮照顧母
    親。況且，原告與母親同住時之所有花費，均係由戊○○○支
    出，原告不應再向被告要求照顧母親之報酬等語，資為抗辯
    。並聲明：原告之訴駁回。
四、被告丙○○未於言詞辯論期日到場，亦未提出任何書狀作何聲
    明或陳述。　　
五、原告主張兩造為戊○○○、己○○所生之子女，己○○於98年6月1
    日死亡，戊○○○則於109年7月3日死亡等情，業據原告提出戶
    籍謄本在卷可憑（見卷第39、79-86頁），復為被告所不爭
    執，堪信為真實。
六、至原告主張習慣上兄弟姊妹應輪流照顧父母，戊○○○死亡前2
    8個月應由兩造輪流照顧戊○○○各7個月，惟戊○○○死亡前28個
    月卻均由原告照顧陪伴，被告應分別給付原告代其等照顧陪
    伴戊○○○之費用各19萬9,990元，及原告因照顧陪伴戊○○○致
    健康受損，被告應分別給付原告補償金各30萬元，原告前開
    請求雖無法律規定，但因有上開習慣，故原告仍得援引民法
    第1條規定，請求被告應分別給付原告各49萬9,990元乙節，
    則為被告所否認，並以前揭情詞置辯。經查：
㈠、本院前於110年4月27日向原告闡明分割遺產及代墊扶養費之
    意義，並詢問本件原告是否要請求分割遺產或返還代墊扶養
    費（見卷第236頁），原告當庭表示：本件不是要請求分割
    遺產，另因母親本身有財產，不需要扶養費，故本件也不是
    要請求代墊扶養費。原告之請求除民法第1條外，別無其他
    規定等語（見卷第236頁）。本院復詢問原告本件係依何習
    慣或法理，原告表示：習慣上兄弟姊妹應輪流照顧父母，故
    兩造每人應輪流照顧母親各7個月，但原告照顧母親2年4月
    （共28月）等語（見卷第237頁）；嗣原告於110年12月7日
    再次向本院表示：本件不是請求扶養費或分割遺產，也沒有
    要主張不當得利，本件除民法第1條規定外，沒有其他請求
    權基礎等語（見卷第338頁）。從而，基於處分權主義，本
    院僅得就原告就民法第1條所述之主張予以審酌，合先敘明
    。
㈡、按民事，法律所未規定者，依習慣；無習慣者，依法理，民
    法第1條固有明文。又於法律上所未規定，始有習慣之適用
    ，且所謂習慣，須以多年慣行之事實及普通一般人之確信心
    為其基礎。習慣乃指社會慣行中，普通一般人確信其有拘束
    力，人人必須遵從，而後群居生活始能維持而言（最高法院
    70年度台上字第3258號裁判）。再按當事人主張有利於己之
    事實者，就其事實有舉證之責任，民事訴訟法第277條亦有
    明定。是當事人所謂習慣是否存在？其內容究竟如何？本屬
    事實問題，於訴訟上主張習慣法則，並以之為攻擊防禦之方
    法者，應依主張事實之通例，就此事實負舉證之責任，如不
    能舉出確切可信之憑證以為證明，即不能認為有此項習慣之
    存在。給付之訴，原告須對被告有私法上之請求權存在，而
    被告對原告有給付之義務，原告之訴權始克成立，否則不得
    提起給付之訴（最高法院84年度台上字第1688號、83年度台
    上字第558號判決要旨參照）。
㈢、原告固主張習慣上每位子女均應輪流照顧父母，照顧父母之
    子女得向其他手足請求照顧費用及補償金云云，惟原告主張
    上開習慣，尚無證據證明已構成多年慣行之事實及普通一般
    人已形成此確信事實之證據存在。況且，依民法第1120條前
    段規定，扶養之方法，可由當事人協議定之，是子女應如何
    照顧年邁父母之生活，非可一概而論，亦應屬子女間可自行
    協議之範圍，並無何習慣法可言。再者，子女於父母年老體
    衰之際，予以生活上之必要扶助、照顧，或主動給予金錢奉
    養，甚或購買食物、生活用品孝養父母，此為人倫孝道所必
    然，子女基於孝道而對年長父母所為之付出，係屬倫理道德
    層次之問題，此種出於親情之付出，屬盡為人子女之孝道，
    倘手足彼此間未曾有照顧或補償費之約定，自不應容許子女
    於父母死亡後向其他手足索討照顧或補償費用。本件原告未
    主張或提出證據證明兩造間有何照顧或補償費之相關約定，
    本院亦難認有原告所謂之習慣或法理存在，是原告主張被告
    應分別給付其代為照顧母親之費用各19萬9,990元及健康受
    損補償金各30萬元，均無足採。
七、綜上所述，原告未能提出其他積極證據證明有其所謂之習慣
    或法理存在，其據此請求被告支付照顧費用及健康受損補償
    金，均屬無據。準此，原告提起本件訴訟，請求被告乙○○、
    丙○○、丁○○應分別給付原告各49萬9,990元（共149萬9,970
    元），為無理由，應予駁回。
八、本件事證已臻明確，兩造其餘攻擊防禦方法及所提證據，核
    與判決結果不生影響，爰不逐一論駁，附此敘明。
九、訴訟費用負擔之依據：家事事件法第51條、民事訴訟法第78
    條。　　　　
中　　華　　民　　國　　111 　年　　2 　　月　　11　　日
                  家事法庭    法  官  簡廷涓
以上正本係照原本作成。
如對本判決上訴，須於判決送達後20日之不變期間內，向本院提
出上訴狀。
中　　華　　民　　國　　111 　年　　2 　　月　　15　　日

                              書記官  鄭  儒